臺灣高等法院刑事判決
111年度上訴字第855號
上  訴  人  
即  被  告  李健潁（原名李健頴）





上列上訴人即被告因違反洗錢防制法等案件，不服臺灣桃園地方
法院108年度金訴字第80號，中華民國110年12月8日第一審判決
（起訴案號：臺灣桃園地方檢察署107年度偵字第30626號，移送
併辦案號：同署108年度偵字第81號、108年度偵緝字第2091號）
，提起上訴，本院判決如下：
    主  文
原判決撤銷。
李健潁幫助犯洗錢防制法第十四條第一項之洗錢罪，處有期徒刑
參月，併科罰金新臺幣壹萬元，罰金如易服勞役，以新臺幣壹仟
元折算壹日。
    事  實
一、李健潁依其成年人之智識程度及生活經驗，知悉金融帳戶為
    個人信用、財產之重要表徵，而國內社會層出不窮之詐欺集
    團為掩飾不法行徑，避免執法人員追究及處罰，經常利用他
    人金融帳戶掩人耳目，且其於民國107年8月初，透過臉書社
    交網站，結識自稱貸款代辦公司人員之真實姓名年籍不詳成
    年人（下稱某甲）後，在與某甲聯繫辦理貸款之過程中，依
    某甲從未要求自己提供財力、工作證明以審核還款能力之情
    狀，已足預見將自己之金融帳戶存摺、提款卡及密碼提供予
    不相識之人使用，極有可能遭詐欺正犯利用作為人頭帳戶，
    便利其等詐騙款項，因而幫助詐欺正犯從事財產犯罪，且受
    詐騙者匯入之款項遭提領後，即產生遮斷資金流動軌跡，達
    到掩飾、隱匿該等犯罪所得之本質、來源、去向之洗錢效果
    。詎李健潁為圖貸得款項而心存僥倖，竟基於縱使如此亦不
    違背其本意之幫助詐欺取財及幫助洗錢不確定故意，於107
    年8月初至同年月18日期間之某日，將其所申辦之中國信託
    商業銀行股份有限公司（下稱中信銀行）第000-0000000000
    00號帳戶（下稱中信銀行帳戶）及渣打國際商業銀行股份有
    限公司（下稱渣打銀行）第00000000000000號帳戶（下稱渣
    打銀行帳戶）之存摺、提款卡及密碼，以便利商店店到店方
    式寄送予某甲。嗣某甲或某不詳人士（無證據證明尚有其他
    共犯）取得前開2個帳戶後，即意圖為自己不法之所有，基
    於詐欺取財及洗錢之犯意，於附表各編號所示時間，以各編
    號所載方式，分別對各編號所示被害人施用詐術，致其等均
    陷於錯誤，而依指示將款項匯入李健潁之中信銀行帳戶或渣
    打銀行帳戶，款項旋遭提領一空，李健潁即以此等方式幫助
    該不詳人士詐欺取財，並幫助掩飾、隱匿上開犯罪所得之本
    質、來源及去向（各被害人遭詐騙之時間及方式、匯款時間
    及方式、匯款金額及轉入帳戶，均詳如附表各編號所載）。
    嗣附表所示之被害人察覺有異，分別報警處理，因而循線查
    悉上情。
二、案經林蒔妤、張瓊茵分別訴由桃園市政府警察局平鎮分局、
    中壢分局報請臺灣桃園地方檢察署檢察官偵查起訴及移送併
    辦；另由吳東璋訴由新北市政府警察局三峽分局報請臺灣新
    北地方檢察署呈請臺灣高等檢察署檢察長令轉臺灣桃園地方
    檢察署檢察官移送併辦。
    理  由
一、證據能力方面：
　㈠按被告以外之人於審判外之言詞或書面陳述，除法律有規定
    者外，不得作為證據，刑事訴訟法第159條第1項固定有明文
    。惟被告以外之人於審判外之陳述，雖不符同法第159條之1
    至同條之4之規定，而經當事人於審判程序同意作為證據，
    法院審酌該言詞或書面陳述作成時之情況，認為適當者，亦
    得為證據；又當事人、代理人或辯護人於法院調查證據時，
    知有第159條第1項不得為證據之情形，而未於言詞辯論終結
    前聲明異議者，視為有前項之同意，同法第159條之5第1項
    、第2項亦有明文規定。經查，本判決下列所引用之被告以
    外之人於審判外之陳述，檢察官、上訴人即被告李健潁（下
    稱被告）於本院準備程序、審理時，均已表示「證據能力沒
    有意見」等語明確（本院卷第57至59、87至89頁），迄本院
    言詞辯論終結前，亦未就證據能力聲明異議；本院審酌該些
    傳聞證據製作時之情況，尚無違法不當及證明力明顯過低之
    瑕疵，亦認以之作為證據要屬適當，爰依刑事訴訟法第159
    條之5第2項之規定，認均有證據能力。
　㈡本判決所引用之非供述證據，並無證據顯示係公務員違背法
    定程序所取得，亦無顯不可信之情況，且經本院於審理期日
    逐一提示而為合法調查，自亦得作為本案認定犯罪事實之證
    據。　　　　　　　　
二、認定犯罪事實所憑之證據及理由：
　㈠上揭犯罪事實，業據被告於本院準備程序、審理時均自白不
    諱（本院卷第59、86、94頁），核與證人即如附表各編號所
    示被害人於警詢指述之情節大致相符（臺灣桃園地方檢察署
    107年度偵字第30626號卷《下稱30626號偵查卷》第16、17、2
    4、25頁，臺灣新北地方檢察署107年度偵字第36200號卷《下
    稱36200號偵查卷》第7頁，臺灣桃園地方檢察署108年度偵字
    第81號卷《下稱81號偵查卷》㈡第30至38頁），並有各被害人
    分別提出之自動櫃員機交易明細表、內政部警政署反詐騙諮
    詢專線紀錄表、受理詐騙帳戶通報警示簡便格式表、金融機
    構聯防機制通報單、受理各類案件紀錄表、受理刑事案件報
    案三聯單、臺北市政府警察局信義分局六張犁派出所陳報單
    、銀行存摺封面及內頁影本、萊爾富電子發票證明單、手機
    翻拍照片及交易明細，以及中信銀行107年9月18日中信銀字
    第107224839130016號函暨檢送之客戶開戶資料及交易明細
    、中信銀行107年10月3日中信銀字第107224839137981號函
    暨檢送之開戶資料及往來明細、渣打銀行107年9月19日渣打
    商銀字第1070020427號函暨檢附之帳戶資料在卷可稽（3620
    0號偵查卷第8至14、42至47頁，30626號偵查卷第15、18至2
    3、27至32、42至46頁，81號偵查卷㈠第122至142頁，81號偵
    查卷㈡第40至94頁）。
　㈡按行為人對於構成犯罪之事實，雖非決意促使其發生，但預
    見其發生而其發生並不違背其本意者，依刑法第13條第2項
    之規定，仍以故意論，此即學理上所稱之間接故意，指行為
    人主觀上對於構成要件之實現有所預見，仍聽任其發展，終
    致發生構成要件之該當結果者而言（最高法院83年度台上字
    第4329號判決意旨參照）；且洗錢防制法第2條規定之洗錢
    行為並未以「明知」為其構成要件，參之該法第2條之修正
    立法說明第4點，敘明是否成立該條第3款洗錢行為之判斷重
    點「在於主觀上是否明知或『可得而知』所收受、持有」，即
    不以「明知」為限，是在解釋上自不能限於確定故意（直接
    故意），仍應包含不確定故意（未必故意或間接故意）甚明
    （最高法院110年度台上字第5406號判決要旨參照）。
　㈢金融帳戶為個人理財工具，申請開設金融帳戶並無任何特殊
    限制，一般民眾皆可申請，且開戶門檻不高，一人復得在不
    同金融機構申請數個存款帳戶使用；又向金融機構開設帳戶
    、請領存摺及提款卡使用，乃針對個人身分之社會信用而予
    資金流通，具有強烈屬人性，故依一般人之社會生活經驗，
    實無收集（包含購買、承租或借用等）他人帳戶使用之必要
    ，故如陌生人不以自己名義申請開戶，反向他人收集金融帳
    戶使用，衡情即應能懷疑該人之目的係在藉由金融帳戶取得
    不法犯罪所得，並避免真實身分曝光。尤其近來社會上各種
    詐欺取財案件層出不窮，詐欺集團經常利用他人之金融帳戶
    作為收取詐騙所得之工具，並藉此逃避追查，此節早經政府
    機關、傳播媒體廣為披露、報導，並一再提醒、宣導切勿將
    金融帳戶提供他人，以避免遭不法使用，益徵依一般成年人
    之智識程度及生活經驗，已可預見將自己之金融帳戶交予不
    相識之人，即甚有可能遭詐欺集團作為取得詐騙款項之人頭
    帳戶，且足以隱匿該些不詳成員之真實身分，發生掩飾、隱
    匿犯罪所得本質、來源及去向之結果。況放貸款項予他人，
    乃攸關財產權益之重要事項，放款人為確保日後能確實收回
    借款，絕無不仔細審查借款者信用及資力之理。然被告於警
    詢、偵查乃先辯稱：本案中信銀行帳戶、渣打銀行帳戶是遺
    失云云（36200號偵查卷第3頁反面，30626號偵查卷第5、52
    頁，81號偵查卷㈠第10頁反面）；直至108年1月22日檢察官
    訊問時，始首次改稱：係為辦理貸款而交付帳戶云云（81號
    偵查卷㈡第153頁反面）；再於原審供承：因為伊沒有薪資轉
    帳帳戶，某甲便要伊提供帳戶來「做假紀錄」等情不諱（原
    審卷㈡第62頁），可見某甲從未要求被告提供財力、工作證
    明以審核還款能力，顯然悖於一般放貸之常情事理，被告依
    上開情節，實已足預見其提供之帳戶，甚有可能遭人作為行
    騙匯款、隱匿犯罪所得之工具使用，然其為圖貸得款項，竟
    心存僥倖，遂抱持縱使如此亦不在意、無所謂之心態，仍率
    爾交付中信銀行帳戶、渣打銀行帳戶予某甲，而容任前述結
    果之發生，故其主觀上有幫助詐欺取財及幫助洗錢之不確定
    故意，至為明確。
　㈣經原審送請衛生福利部桃園療養院鑑定被告行為時之辨識能
    力，結果為：「李員（指被告，下同）符合情感性思覺失調
    症之診斷。李員涉案時之精神狀態，應受到情緒症狀影響與
    精神病症狀之影響；惟其辨識行為違法與依其辨識而行為之
    能力應無顯著降低」等語，有該院110年9月2日桃療癮字第1
    105002606號函暨檢附之精神鑑定報告書附卷可稽（108年度
    金訴字第80號卷《下稱原審卷》㈡第316至327頁）。又經原審
    勘驗被告之107年8月21日警詢錄影光碟，結果亦為：被告與
    警員對話時雖有摸頭、咬手指、滑手機等動作，惟對答時之
    神情及態度皆正常，對話亦十分流暢，可以馬上清楚回答員
    警問題，並自己講出「帳戶是遺失的」等情，復製有勘驗筆
    錄存卷可按（原審卷㈡235至247頁）。是以被告雖因罹患情
    感性思覺失調症，曾於107年8月6日、13日、20日3次就診，
    有衛生福利部桃園療養院108年11月29日桃療一般字第10800
    08378號函在卷可參（原審卷㈡第113頁），然被告交付中信
    銀行帳戶、渣打銀行帳戶予某甲時，主觀上並無因此不能辨
    識其行為違法或欠缺依其辨識而行為之能力，亦無辨識能力
    顯著降低之情形甚明。
　㈤綜合上開各項補強證據，足認被告於本院準備程序、審理時
    之任意性自白，確與事實相符，值堪採信；其於偵查、原審
    矢口否認犯罪，辯稱：當時因母親自殺，精神狀況不佳，不
    知自己做了什麼云云，洵屬卸責之虛詞，委無可採。從而，
    本案事證明確，被告之犯行堪予認定。
三、論罪及刑之加重減輕：
　㈠按刑法上之幫助犯，係對於犯罪與正犯有共同之認識，而以
    幫助之意思，對於正犯資以助力，未參與實施犯罪構成要件
    之行為者而言。被告將中信銀行帳戶、渣打銀行帳戶之存摺
    、提款卡及密碼交予某甲，作為不詳人士收取詐騙所得並掩
    飾、隱匿之工具而提供助力，並未直接參與詐欺取財及洗錢
    之構成要件行為，故核其所為，係犯刑法第30條第1項前段
    、第339條第1項之幫助詐欺取財罪，以及刑法第30條第1項
    前段、洗錢防制法第14條第1項之幫助洗錢罪。
　㈡被告以提供中信銀行帳戶、渣打銀行帳戶之單一行為，幫助
    某不詳人士詐騙如附表所示被害人之財物，並幫助掩飾、隱
    匿該些詐欺犯罪所得之來源及去向，乃一行為觸犯數罪名之
    想像競合犯，爰依刑法第55條規定，從較重之幫助洗錢罪1
    罪處斷。起訴書犯罪事實欄雖未敘及附表編號3、4部分之犯
    罪事實，然被告既係以一行為同時幫助對附表各編號之被害
    人詐欺取財及洗錢，上開部分與起訴部分即具有裁判上一罪
    關係，為起訴效力所及，且經臺灣桃園地方檢察署檢察官以
    108年度偵字第81號、108年度偵緝字第2091號移送併辦意旨
    書移送併辦，本院自應併予審究。
　㈢被告係對正犯資以助力而實施犯罪構成要件以外之行為，為
    幫助犯，爰依刑法第30條第2項之規定，減輕其刑。又被告
    已於本院準備程序、審理時，已就其幫助洗錢犯行自白不諱
    ，應依洗錢防制法第16條第2項之規定減輕其刑，並遞減輕
    之。
四、撤銷改判之理由及量刑審酌事由：
　㈠原判決以被告罪證明確，因予論罪科刑，固非無見。惟被告
    上訴後已坦承全部犯行，則就其所犯之幫助洗錢罪，原審未
    及適用洗錢防制法第16條第2項之規定減輕其刑，即有未洽
    ；且被告之犯罪後態度與原審相較，亦已有所不同。是被告
    執此為由，請求從輕量刑而提起上訴，為有理由，自應由本
    院將原判決予以撤銷改判。
　㈡爰以被告之行為人責任為基礎，審酌被告提供自己之中信銀
    行帳戶、渣打銀行帳戶予不相識之人使用，非但助長詐騙之
    犯罪風氣，亦增加追查幕後正犯之困難，對社會治安及金融
    交易秩序均造成相當危害，實有不該，且各被害人遭詐騙之
    金額合計約新臺幣（下同）28萬元，損失非微；惟被告上訴
    後業已坦承犯罪，尚非全無悔悟自省之意，復未因此獲得報
    酬或利益（詳如後述），兼衡其自陳國中畢業、現有穩定工
    作，並領有中度身心障礙證明及重大傷病免自行部分負擔證
    明卡等智識程度、家庭經濟生活等一切情狀（原審卷第28頁
    ，本院卷第61、95頁），改量處如主文第2項所示之刑，並
    就罰金部分諭知易服勞役之折算標準。
五、沒收部分：　
    被告係為辦理貸款而交付本案帳戶，業如前述，本院復查無
    證據足認其已因提供帳戶而實際取得報酬或利益，即尚無應
    予諭知沒收、追徵之犯罪所得。至被告提供之中信銀行帳戶
    、渣打銀行帳戶，經通報警示後，均已由金融機構進行管制
    ，無法再供正常交易使用，該等帳戶之存摺、提款卡即已不
    具價值及重要性，又非違禁物，故亦皆不予宣告沒收、追徵
    ，附此敘明。
據上論斷，應依刑事訴訟法第369條第1項前段、第364條、第299
條第1項前段，洗錢防制法第14條第1項、第16條第2項，刑法第1
1條前段、第30條第1項前段、第2項、第339條第1項、第55條、
第42條第3項前段，刑法施行法第1條之1第1項，判決如主文。
本案經檢察官邱文中提起公訴，檢察官廖榮寬、王碩志、孫瑋彤
移送併辦，被告提起上訴後，檢察官洪威華到庭執行職務。
中　　華　　民　　國　　111 　年　　5 　　月　　4 　　日
                  刑事第二十一庭審判長法　官  林怡秀
                                      法　官  胡宜如
                                      法　官  劉元斐
以上正本證明與原本無異。
如不服本判決，應於收受送達後20日內向本院提出上訴書狀，其
未敘述上訴之理由者並得於提起上訴後20日內向本院補提理由書
（均須按他造當事人之人數附繕本）「切勿逕送上級法院」。
                                      書記官  陳靜雅
中　　華　　民　　國　　111 　年　　5 　　月　　4 　　日
附錄本案論罪科刑法條全文
中華民國刑法第339條
意圖為自己或第三人不法之所有，以詐術使人將本人或第三人之
物交付者，處5年以下有期徒刑、拘役或科或併科50萬元以下罰
金。
以前項方法得財產上不法之利益或使第三人得之者，亦同。
前二項之未遂犯罰之。
洗錢防制法第14條
有第二條各款所列洗錢行為者，處7年以下有期徒刑，併科新臺
幣5百萬元以下罰金。
前項之未遂犯罰之。
前二項情形，不得科以超過其特定犯罪所定最重本刑之刑。
附表：
編號 被害人 詐騙時間及方式 匯款時間及方式 匯款金額 (新臺幣) 轉入帳戶 備註  1 許惟清 於107年8月20日21時30分許，某不詳人士以讀冊生活網路書店員工、銀行客服人員等名義，致電佯稱：因工讀生疏失致其將遭扣款云云，致許惟清陷於錯誤，而依指示於右列時間、地點匯款。 107年8月20日22時35分許在新北市○○區○○街0號郵局操作自動櫃員機 29,987元 被告之中信銀行帳戶 臺灣桃園地方檢察署檢察官107年度偵字第30626號起訴書  2 林蒔妤 於107年8月22日22時01分許，某不詳人士以讀冊生活網路書店員工、銀行客服人員等名義，致電佯稱：其帳戶遭誤轉成經銷商，將遭扣款云云，致林蒔妤陷於錯誤，而依指示於右列時間、地點接續匯款。 107年8月20日22時51分在臺北市大安區麟光捷運站操作自動櫃員機 29,987元 被告之中信銀行帳戶 同上    107年8月20日22時54分在臺北市○○區○○○路0段000號便利商店內操作自動櫃員機 10,000元    3 張瓊茵 於107年8月18日15時10分許，某不詳人士以郵局林專員、張襄理等名義，致電佯稱：因郵務需要，為避免其帳戶遭扣款，需協助做帳戶處理云云，致張瓊茵陷於錯誤，而依指示於右列時間、地點接續匯款。 於107年8月20日17時55分在桃園市中壢區中北路2段住處（確切地址詳卷），操作手機APP程式及電腦WEBATM 匯款 49,989元 被告之渣打銀行帳戶 臺灣桃園地方檢察署檢察官108年度偵字第81號併辦意旨書    於107年8月20日17時58分在同上地點，以相同方式匯款 49,989元      於107年8月20日18時2分在同上地點，以相同方式匯款 49,999元      於107年8月20日18時4分在同上地點，以相同方式匯款 49,999元    4 吳東璋 於107年8月20日18時59分許，某不詳人士以讀冊生活網路書店員工、元大銀行專員等名義，致電佯稱：因內部作業錯誤，須其親自操作ATM方能取消扣款云云，致吳東璋陷於錯誤，而依指示於右列時間、地點匯款。 於107年8月20日23時4分在不詳地點操作板信商業銀行自動櫃員機匯款 11,123元 被告之中信銀行帳戶 臺灣桃園地方檢察署檢察官108年度偵緝字第2091號移送併辦意旨書